【裁判字號】    97,上易,96
【裁判日期】    970424
【裁判案由】    重利
【裁判全文】
臺灣高等法院高雄分院刑事判決          97年度上易字第96號
上  訴  人  臺灣高雄地方法院檢察署檢察官
被      告  乙○○
選任辯護人  王仁聰律師
上列上訴人因被告重利案件，不服臺灣高雄地方法院96年度易字
第2089號中華民國96年12月12日第一審判決（起訴案號：臺灣高
雄地方法院檢察署95年度偵續字第213 號），提起上訴，本院判
決如下：
     主  文
上訴駁回。
     理  由
一、公訴意旨略以：被告乙○○係第一資產管理有限公司（址設
    高雄市苓雅區○○○路192 號12樓之6 ，下稱第一公司）之
    經理，民國92年3 、4 月間，被告自第一公司業務員黃上彬
    處得悉告訴人甲○○以其女兒吳玉華名義購買位於萬大工業
    區之高雄縣大寮鄉○○路190 號建物，需款孔急，竟基於重
    利之概括犯意，趁告訴人急迫之際，而先後於92年6 月26日
    （起訴書誤載為92年6 月27日）、同年8 月8 日及10月27日
    ，分別貸與告訴人新臺幣（下同）300 萬元、150 萬元及10
    0 萬元，雙方約定利息為月息6%（即年息72%） ，以複利計
    算，並由告訴人先後簽發面額各為300 萬元、150 萬元及10
    0 萬元之本票各1 紙作為上開借款之擔保。其後，告訴人分
    別於92年8 月11日、93年1 月19日，在第一公司內，支付被
    告利息30萬元、100 萬元，被告因而取得與原本顯不相當之
    重利，因認被告涉有刑法第344 條重利罪嫌。
二、按犯罪事實應依證據認定之，無證據不得認定犯罪事實；不
    能證明被告犯罪者，應諭知無罪之判決，刑事訴訟法第154
    條第2 項、第301 第1 項分別定有明文。又認定犯罪事實所
    憑之證據，雖不以直接證據為限，間接證據亦包括在內，然
    而無論直接或間接證據，其為訴訟上之證明，須達於通常一
    般之人均不致有所懷疑，而得確信其為真實之程度者，始得
    據為有罪之認定，最高法院76年臺上字第4986號判例意旨可
    資參照。次按重利罪之成立，係以乘人急迫、輕率或無經驗
    貸以金錢或其他物品，而取得與原本顯不相當之重利為要件
    ，故苟未乘人急迫、輕率或無經驗，縱取得與原本顯不相當
    之重利，仍難令負重利罪責，85年臺上字第4382號判決要旨
    可資參照。而刑法重利罪所稱之「急迫」，係指借款人因故
    急需金錢或其他物品而面臨經濟上的壓力，陷入惶惶然知其
    不可而為之的窘境，「輕率」係指陷於未能慎重考慮而草率
    遽下借款決定，「無經驗」則係指無借貸之經驗以致於未能
    分辨借貸契約條件之利害關係而言，先予敘明。
三、程序方面（關於證據能力之審認）：
    本判決所引用之證據資料（詳後引證據），其中傳聞證據部
    分，縱無刑事訴訟法第159 條之1 至第159 條之4 或其他規
    定之傳聞證據例外情形，亦因被告、辯護人及檢察官於原審
    表示同意作為證據使用，於本院審理時亦表示無意見，依刑
    事訴訟法第159 條之5 第1 項、第2 項之規定，本院審酌該
    證據作成時，並無不法取供之情況，認為適當，自有證據能
    力，均得為證據。
四、實體方面：
    公訴人認被告涉有刑法第344 條重利罪嫌，無非係以告訴人
    於警詢之陳述及偵查中之證述、證人黃上彬於偵查中之證述
    、雙方所簽之借款合約書1 份、本票3 紙及利息計算表1 紙
    等為其主要論據。訊據被告固坦承先後借予告訴人300 萬元
    、150 萬元及100 萬元，及已收取2 次利息，分別為27萬元
    、100 萬元，惟堅決否認有何重利之犯行，辯稱：伊透過黃
    上彬介紹而認識告訴人，告訴人曾提出營運計劃書，向伊保
    證世霖奈米科技股份有限公司（下稱世霖公司）遠景良好，
    每月獲利達6%，問伊要否投資，伊表明無意投資，但可以短
    期借貸之方式出借資金，後來告訴人表示願意給付等同於每
    月投資報酬率6%利率之利息，黃上彬就問伊若告訴人依每月
    6%之利率計算利息，可否出借資金，伊同意後才借予告訴人
    300 萬元，其後告訴人又再分別向伊借款150 萬元及100 萬
    元，利息也是以月息6%計算，伊並無乘告訴人急迫、輕率或
    無經驗而借予款項等語。經查：
  (一)告訴人分別於92年6 月26日、同年8 月8 日及10月27日，向
    被告借款300 萬元、150 萬元、100 萬元，並以月息6%計算
    利息等情，業據被告供承在卷（原審卷第28頁、第64頁反面
    、第65頁），核與證人黃上彬於原審結證情節相符（原審卷
    第58頁、第59頁），證人即告訴人於原審審理時固不否認伊
    向被告借款，以月息6%計算利息一節（原審卷第53頁反面）
    ，然就借款之金額稱：伊第1 次向被告借款300 萬元，被告
    實給250 萬元，50萬元係備付之利息；第2 次向被告借款12
    0 萬元，伊開150 萬元之本票予被告；第3 次向被告借100
    萬元等語（原審卷第51頁反面、第52頁），其中第1 、2 次
    之借款金額與上開被告供稱及證人結證內容不符，查：依告
    訴人所證述，伊於92年8 月間就上開250 萬元借款支付30萬
    元之利息（原審卷第56頁），既上開50萬元部份係利息備付
    之性質，何以告訴人又須支付30萬元之利息；又告訴人既向
    被告借款120 萬元，何以簽發金額150 萬元之本票，差額30
    萬元又係作何用途，告訴人就此稱不知道等語（原審卷第56
    頁），上開諸情實與常情不符；況且告訴人與被告已就借貸
    之金額載明於借款合約書，並經雙方簽名蓋章於上，此有被
    告與告訴人於93年8 月19日所簽訂之借款合約書1 紙在卷可
    稽（臺灣高雄地方法院檢察署95年度偵續字第213 號偵卷第
    120 頁），自應以借款合約書上所載借貸之金額為斷，是以
    告訴人上開結證情節，尚難採信。此外，復有上開金額之本
    票影本3 紙 (原審卷第17頁)、 利息試算表1 紙 (臺灣高雄
    地方法院檢察署95年度偵續字第213 號偵卷第42頁)在 卷可
    證，此部分事實應堪認定。
  (二)1.證人即告訴人於原審審理時結證：伊於92年8 月11日支付
    被告250 萬元借款之利息即30萬元。92年6 月27日至92 年8
    月11日以月息6%計算借款250 萬元之利息應為27萬餘元，因
    為金額不是整數，伊與妻子梁亞平一起領了27萬元現金後，
    伊又領了3 萬元湊成整數，親自至第一公司交給被告30萬元
    （原審卷第52頁反面、第56頁反面）等語，核與被告於原審
    審理程序供稱伊於92年8 、9 月間向告訴人收取上開借款30
    0 萬元及150 萬元以月息6%計算1 個月利息即27萬元（原審
    卷65頁）不符。經查：若如告訴人所述，伊於92年8 月11日
    所應支付之利息，僅有27萬餘元，何以告訴人須多支付2 萬
    餘元，實非無疑。反觀如被告所述，300 萬元及150 萬元借
    款以月息6%計算1 個月之利息確係27萬元無訛，然被告於原
    審準備程序時係供稱伊向告訴人收取300 萬元以月息6%計算
    2 個月之利息30萬元（原審卷第28頁），其前後所述亦有出
    入。雖被告與告訴人就告訴人收取之利息金額所述不相符合
    ，被告前後供稱亦有出入，然查上開支付利息時日距今已甚
    久遠，且無還款收據等證據可資佐證，容有記憶不清之情形
    ，縱使被告實際收取金額與告訴人所指存有3 萬元之出入，
    然被告既已坦承向告訴人收取以月息6%計算之利息，此情亦
    與告訴人指述相符，自應堪認定。2.被告供稱伊於93年1 月
    間向告訴人收取100 萬元利息，告訴人沒有特別說100 萬元
    是本金或利息，但是因為他很久未付利息，利息已遠超過10
    0 萬元，因此伊認為該100 萬元是利息等語（原審卷第65頁
    反面），核與告訴人於原審審理時結證稱伊與黃上彬一起至
    銀行提領100 萬元現金，伊交給黃上彬，黃上彬有出具收據
    給伊，伊支付被告100 萬元是借款300 萬元之利息等語相符
    （原審卷第56頁反面），復有還款收據影本1 紙（臺灣高雄
    地方法院檢察署93年發查字第4081號卷第26頁）在卷可佐，
    是認告訴人給付被告之100 萬元部份確係利息性質無訛。3.
    綜上，被告先後分別借款300 萬元、150 萬元、100 萬元予
    告訴人，雙方約定利息為月息6%（即年息72% ，遠高於民間
    一般借貸之利息），而被告也已收取以月息6%計算之利息即
    27萬元、100 萬元，該利息總額與原本顯不相當，因而被告
    確有貸以金錢，而取得與原本顯不相當之重利，應堪以認定
    。
  (三)至應審究係被告是否乘告訴人急迫、輕率或無經驗而貸以金
    錢。證人即告訴人於原審審理時結證：伊於92年5 月間向吳
    世賢購買位於萬大工業區之高雄縣大寮鄉○○路190 號建物
    以成立世霖公司，購買之時伊有270 幾萬元現金，伊原本打
    算以應收貨款約23萬美元支付上開建物尾款300 多萬元，但
    後來貨款沒有收到，所以伊才透過黃上彬介紹，向被告借款
    等語；伊第2 次向被告借錢，是因為吳世賢無法給付台糖公
    司120 萬元租金，伊要幫吳世賢付，否則吳世賢就不將建物
    過戶予伊；伊第3 次向被告借錢，是因為被告說伊信用有瑕
    疵，必須支付中國國際商銀三民分行100 萬元之違約金，因
    此伊向被告借錢付違約金等語（原審卷第51頁反面、第52頁
    ）。經查：
  1.告訴人向被告借款300 萬元之時，於馬來西亞沙巴設有資本
    額美金1 千萬、經營生化專利技術之公司；於大陸江西設有
    資本額人民幣5 百萬（以當時匯率折合新臺幣約2 千多萬）
    、經營膠原蛋白生產之公司；於大陸上海設有資本額人民幣
    2 千萬（以當時匯率折合新臺幣約1 億）、經營輪胎、橡膠
    製品生產之公司；於臺灣設有資本額新臺幣6 百萬元、經營
    整廠設備外銷之公司，業據證人即告訴人於原審審理時結證
    明確（原審卷第54頁反面），可見告訴人經營4 間具有一定
    規模公司，即有自上開公司調度資金之可能，雖告訴人結證
    ：「（審判長問：為何不從國外調錢回來？）當時我在大陸
    還有幾百萬人民幣，因為臺灣與大陸沒有三通，不通匯，我
    如果要從大陸調錢回臺灣，一定要經過大陸外匯管理局的同
    意。」、「（為何不透過你在第三地即馬來西亞的公司轉？
    ）因為當時有1 位臺灣朋友，也是臺商，他將錢匯到英國倫
    敦，沒有經過外匯管理局的同意，結果被大陸判刑6 個月，
    所以我認為申請也沒有用，因為外匯管理局不會同意。」（
    原審卷第55頁反面），然依告訴人於原審審理時結證伊於93
    年6 月後，透過朋友介紹，以伊海外公司的應收帳款作為擔
    保，向合作金庫三民分行借款新臺幣500 萬元，用以支付伊
    在大陸公司經營上所需之資金（原審卷第52頁反面），顯見
    縱如告訴人所述，其無從直接自海外公司調度資金，然其亦
    可以他公司資產為擔保向銀行借貸，而有取得資金之可能，
    首堪認定。
  2.再證人即告訴人又稱：「（審判長問：你向被告借錢時，你
    是否因為沒有其他管道可以借錢？）我向農民銀行借600 萬
    元被信保基金拒絕之後，我有嘗試向合作金庫三民分行借60
    0 萬元，但因為我之前已經被信保基金拒絕了，所以合作金
    庫也不同意借我600 萬元」（原審卷第56頁），然查：依證
    人所證述伊曾以伊所經營巨人金屬股份有限公司之大陸、馬
    來西亞計畫案，向農民銀行申貸600 萬元，但農民銀行表示
    允許之借款額度上限是300 萬元，若要借款600 萬元，須將
    資料送信保基金，伊照做後，信保基金卻以伊公司所生產之
    貨物出口地是中國大陸拒絕放款等語（原審卷第55頁反面）
    ，依此可以得知告訴人當時仍可向農民銀行借得300 萬元之
    款項，並以此支付上開建物之尾款，而毋庸再向被告借款，
    雖告訴人稱：「（審判長問：為何農民銀行願意借你300 萬
    元，你不向農民銀行借?）300萬元不能解決問題，因為合約
    書（按：讓渡合約書）上面還規定添景公司欠台糖的款項都
    要我幫它支付。」（原審卷第55頁反面），然依告訴人所述
    伊不止向1 家銀行借貸金錢，顯見告訴人向銀行尋求借貸之
    態度應屬積極，則既然農民銀行願意貸款300 萬元，該筆款
    項數目不小，且該銀行當時之放款利率應較向被告借款利率
    （年息72%） 為低，何以告訴人不依此取得資金，其稱借得
    300 萬元不能解決問題，從而不向農民銀行借款300 萬元，
    實難以採信。縱如告訴人所述伊須支付添景公司積欠台糖公
    司之款項，其亦可再向其他銀行借款取得資金，對此告訴人
    又改稱：「（審判長問：為何不分別向農民銀行、合作金庫
    借款300 萬元？）我嘗試過被拒絕」（原審卷第56頁），觀
    諸告訴人先係證稱300 萬元之借款無法解決問題，從而未向
    農民銀行借款，後又改稱如上，其所述是否真實令人置疑。
    再查證人即告訴人又稱：伊曾以個人信用貸款的方式，向農
    民銀行借款100 萬元，用以支付93年1 月18日交予被告之利
    息，該筆100 萬元借款之利息不到年息2%等語（原審卷第52
    頁反面、第53頁）；伊曾於83、84年間被銀行列為拒絕往來
    戶，但後來伊使用支票情形都正常，一直到94年，因投資伊
    公司之人拿伊開的票去銀行提示，才又跳票等語（原審卷第
    56頁），益徵告訴人向被告借款300 萬元之時，既無信用不
    良之情形，且當時經營有4 間具有一定規模之公司，告訴人
    即可向銀行低利借款取得資金，此亦為一般公司經營上調度
    資金常見之管道，告訴人稱其無法自銀行取得借款一詞，實
    難採信。
  3.綜上，告訴人為支付上開建物尾款，向被告借款300 萬元之
    時，告訴人仍可透過金融機構以較低之利率取得資金，並非
    僅有向告訴人借款一途，應堪認定。告訴人既無非向被告借
    款不可之壓力與急迫性，雖其向被告借款所需支付之利息遠
    高於一般金融機構放款利率或一般民間借款利率，然係出於
    自由意志，審酌諸多因素下向被告借款，足徵告訴人於向被
    告借款當時，非係因故面臨經濟上的壓力，而陷於知其不可
    而為之的窘境，實難謂有何「急迫」之情狀可言。
  4.另，告訴人向被告第2 、3 次借款之款項分別為150 萬元、
    100 萬元，業經認定如前，觀以上開金額對經營4 間具有一
    定規模公司之告訴人而言應非鉅大可觀，告訴人非無週轉之
    可能，而衡情告訴人應有資金週轉之經驗，縱無亦應知悉如
    何取得短期借款以為週轉，況告訴人既稱伊以個人信用貸款
    的方式，向農民銀行借款100 萬元，用以支付93年1 月18日
    交予被告之利息等語，而告訴人向被告借款期間又無信用不
    良之情形，何以告訴人不向銀行低利借款取得資金，且告訴
    人已明知向被告借款之利息遠高於一般金融機構放款利率，
    何以仍再度向被告借錢，對此告訴人稱：雖然被告所收取利
    息很高，但當時台糖建物有1,600 萬元之價值，伊認為伊向
    告訴人借款時間不會很久，等建物過戶後，伊就得以建物作
    為擔保貸款，再還錢予告訴人等語（原審卷第56頁），顯見
    告訴人明知向被告借款之利率遠高於向金融機構借款，仍再
    度向被告借款2 次，而捨棄向金融機構以低利借款，此亦應
    係告訴人衡量借款時效性、自身借款條件及日後還款能力等
    諸多因素後之決定，告訴人於向被告借款當時，並非係因故
    面臨經濟上的壓力，而陷於知其不可而為之的窘境，實難謂
    有何「急迫」之情狀可言。
  5.依上所述，告訴人向被告先後借款3 次並無何「急迫」之情
    狀可言，亦不得僅以其願意支付高額利息向被告借款，即進
    而率爾推測、擬制被告必有乘告訴人急迫而貸以金錢之情事
    。其次，告訴人向被告借款之時，係雙方言明借款之數額、
    利息後，知悉借款之條件後而為，亦經認定如前，自無何陷
    於未能慎重考慮而草率遽下借款決定之「輕率」情事；而告
    訴人為成年人，經營4 間具有一定規模之公司，顯具有相當
    社會經驗，應知悉金融機構放款之利率，亦難認告訴人有何
    無借貸經驗以致於未能分辨借貸契約條件利害關係之「無經
    驗」可言。從而，告訴人雖以高額利息向被告借款，並且被
    告已自告訴人取得上開借款之利息，然告訴人既非在急迫、
    輕率或無經驗之情狀下向被告借款，本件尚難認已該當重利
    罪之犯罪構成要件。
  (四)綜上所述，依卷內客觀事證，均不能證明被告有乘告訴人急
    迫、輕率或無經驗而貸以金錢之情形，被告所辯上情，尚堪
    採信。此外，復查無其他確切之證據足證被告有公訴人所指
    之犯行，依上開判例之意旨，應認不能證明被告犯罪，則原
    審以上揭論述所為被告無罪之諭知，尚無不當。
五、公訴人上訴意旨，雖指稱：
    證人張柔遠於警詢陳稱：世霖奈米科技股份有限公司於92年
    10月27日向臺灣土地銀行小港分行提出申請貸款，但徵信結
    果認該公司設廠之土地係向臺糖公司租用，而依據契約，
    臺糖公司出租之土地或設定地上權時，租賃權及地上權不得
    轉讓他人之規定，若出租他人，臺糖公司得終止租約或撤銷
    其地權，然該公司有將土地及廠房轉租鎮海材料公司，卻無
    法取得地上權抵押同意書，告訴人本人有授信異常之紀錄
    等語，足見告訴人之信用確有問題，是原審判決認告訴人向
    被告借300 萬元之時，信用並無不良云云，尚非無疑；況告
    訴人向被告借款之利息既遠高於一般金融機構放款利率或一
    般民間借款利率，告訴人如非需款孔急，又豈會向被告借款
    而支付利息，是原審認告訴人於向被告借款當時，非係因故
    面臨經濟上的壓力，而陷於知其不可而為之窘境，難謂有何
    急迫之情狀，尚與常情有違等詞。惟查告訴人向被告借款30
    0 萬元之時，當時經營有4 間具有一定規模之公司，仍可透
    過金融機構以較低之利率取得資金，並非僅有向告訴人借款
    一途，應堪認定。告訴人既無非向被告借款不可之壓力與急
    迫性，雖其向被告借款所需支付之利息遠高於一般金融機構
    放款利率或一般民間借款利率，然係出於自由意志，審酌諸
    多因素下向被告借款，足徵告訴人於向被告借款當時，非係
    因故面臨經濟上的壓力，而陷於知其不可而為之的窘境，實
    難謂有何「急迫」之情狀可言。況告訴人於原審審理時亦自
    承：雖然被告所收取利息很高，但當時台糖建物有1,600 萬
    元之價值，伊認為伊向告訴人借款時間不會很久，等建物過
    戶後，伊就得以建物作為擔保貸款，再還錢予告訴人等語（
    原審卷第56頁），顯見告訴人明知向被告借款之利率遠高於
    向金融機構借款，仍再度向被告借款2 次，而捨棄向金融機
    構以低利借款，此亦應係告訴人衡量借款時效性、自身借款
    條件及日後還款能力等諸多因素後之決定，顯非出於急迫之
    情狀，互為明確。公訴人上訴意旨，仍執前詞，指摘原判決
    不當，為無理由，應予駁回。
據上論斷，應依刑事訴訟法第368條，判決如主文。
本案經檢察官林慶宗到庭執行職務。
中    華    民    國    97    年    4     月    24    日
                  刑事第九庭    審判長法  官  莊秋桃
                                      法  官  范惠瑩
                                      法  官  謝宏宗
以上正本證明與原本無異。
本件判決不得上訴。
中    華    民    國    97    年    4     月    25    日
                                      書記官  熊惠津
                                                      Ｆ


司法院資訊處製作；財團法人民間司法改革基金會備份。
